【裁判字號】    97,台上,1640
【裁判日期】    970417
【裁判案由】    違反毒品危害防制條例
【裁判全文】
最高法院刑事判決            九十七年度台上字第一六四０號
上  訴  人  甲○○
                    之5
            乙○○
上 列一 人
選任辯護人  蔡青芬律師
上列上訴人等因違反毒品危害防制條例案件，不服台灣高等法院
台南分院中華民國九十七年二月五日第二審判決（九十六年度上
訴字第九九五號，起訴案號：台灣台南地方法院檢察署九十五年
度偵字第八四五五號），提起上訴，本院判決如下：
    主  文
原判決撤銷，發回台灣高等法院台南分院。
    理  由
本件原判決認定上訴人甲○○（綽號「毅仔」、「阿毅」、「阿
狗」）與已判刑確定之黃良守（綽號「守仔」、「憨阿」）及上
訴人乙○○（綽號「寶貝」），共同基於販賣第一級毒品海洛因
之概括犯意聯絡與行為分擔，推由甲○○向上游購入第一級毒品
海洛因後，以0000000000號行動電話門號接收簡訊，
或以00－0000000號市內電話撥打黃良守所持用之00
00000000號行動電話，聯繫庫存及購入毒品數量，再交
由黃良守對外推銷，購買者以撥打黃良守持用之前開行動電話門
號，聯繫購買第一級毒品海洛因之數量、金額後，約定地點，再
由黃良守或乙○○交付毒品及收受貨款以為營利，並於如原判決
附表所示之時間，在台南縣後壁鄉火車站附近、台南縣後壁鄉○
○○○路旁、台南縣後壁鄉統一超商、黃良守住處附近等地點，
以每小包第一級毒品海洛因新台幣（下同）一千元之價格，共同
連續販賣第一級毒品海洛因予楊和春、連勇智、黃國峰、王信義
共計八次，得款八千元。乙○○於民國九十五年三月六日至同年
四月十日因施用海洛因被羈押於看守所，黃良守、甲○○再販賣
海洛因予黃文佑六次，得款六千元。（詳如原判決附表所示）。
嗣警方於九十五年五月二十四日上午十時四十分許，在台南縣新
營市「太子宮廟」後方公園發現甲○○之行蹤，當場在甲○○站
立腳下處，扣得置於香菸盒內之第一級毒品海洛因一包（含袋重
零點三五公克），並自其身上扣得門號為0000000000
號之行動電話一支，另於當日下午二時二十分許，持原審法院核
發之搜索票，在黃良守與乙○○同居之台南縣後壁鄉後壁村一五
二之七號住處執行搜索時，發現乙○○自該住處三樓房間窗戶丟
棄其與黃良守共有內裝有注射針筒四支、毒品分裝工具一組、毒
品海洛因殘渣袋二個、第一級毒品海洛因一包（含袋重零點三五
公克）之紅色小布包一個、注射針筒二支等物品，而查獲上情等
情。因而撤銷第一審關於上訴人二人部分之判決，改判論處上訴
人等共同連續販賣第一級毒品（甲○○累犯）罪刑，固非無見。
惟查：(一)、刑事訴訟法第一百五十六條第二項規定：被告或共犯
之自白，不得作為有罪判決之唯一證據，仍應調查其他必要之證
據，以察其是否與事實相符。其立法意旨乃在防範被告或共犯自
白之虛擬致與真實不符，而對自白在證據上之價值加以限制，明
定須藉補強證據以擔保其真實性。並非絕對可由法院自由判斷該
被告或共犯之自白之證明力；若不為調查，而專憑此項自白據為
被告犯罪事實之認定，即與上開規定有違；又此所謂共犯，包括
任意共犯及必要共犯（含對向犯罪之共犯）。矧毒品危害防制條
例第十七條規定，犯施用、販賣或持有毒品罪，供出毒品來源，
因而破獲者，得減輕其刑，則施用、販賣或持有毒品之人，如供
出毒品之來源因而破獲者，既得邀減輕其刑之寬典，為擔保其所
為不利於對向共犯之陳述之真實性，尤應有足以令人確信其陳述
為真實之補強證據。而所謂補強證據，則指該自白本身之外，其
他足以證明自白之犯罪事實確具有相當程度真實性之證據而言，
雖所補強者，非以事實之全部為必要，但亦須因補強證據與自白
之相互利用，足使犯罪事實獲得確信者，始足當之。本件原判決
認定上訴人乙○○及甲○○有原判決附表編號二所示與黃良守共
同販賣海洛因予連勇智之犯行，依原判決理由欄甲、貳、三之說
明，僅係依連勇智於偵查中及第一審審理時不利黃良守之供述，
及連勇智曾因施用海洛因而經第一審法院裁定令入台灣台南看守
所執行觀察勒戒，因認其無設詞構陷黃良守等人之可能，為其論
罪之依據。然查連勇智曾施用第一級毒品海洛因之事實，並無證
據證明其海洛因確係購自黃良守，尚難佐證連勇智不利黃良守之
供述，確與事實相符，而黃良守又堅稱不認識連勇智，否認曾販
賣毒品予連勇智，原審未調查有無積極補強證據以擔保連勇智不
利黃良守之陳述，確與事實相符，即遽為不利黃良守及上訴人二
人之認定，難認適法。又原判決認定甲○○曾於九十五年四月初
先後三次親自販賣海洛因予黃文佑之犯行，惟甲○○亦自始否認
有此犯行，原判決僅依黃文佑於警詢中不利甲○○之供述，即率
予認定甲○○有此犯行，而未查明有無其他佐證足以證明黃文佑
不利甲○○之供述，確與事實相符，亦有可議。(二)、原判決認定
上訴人乙○○有參與原判決附表編號一、二、三、四所示販賣海
洛因之犯行，依原判決理由欄貳、八、之說明，係依乙○○曾以
黃良守之手機與0000000000號之手機持有人通話，對
話時有言及要去跟他人拿海洛因賣予對方，及警員執行搜索黃良
守之住處時，乙○○自該住處三樓房間窗戶丟棄一包海洛因，且
乙○○自承曾代黃良守接電話等，為其認定之依據。惟乙○○當
時與黃良守係同居之男女朋友，則乙○○有時代接電話，如未涉
及本件之販賣毒品犯行，並不足以佐證其有共同販賣毒品犯行；
乙○○於警員搜索時，一時情急，湮滅同居人黃良守持有之海洛
因，合乎常情，亦難以其有丟棄海洛因，而認其涉嫌共同販賣毒
品；而連勇智、楊和春、王信義、黃國峰等買毒品者，均未指證
乙○○有與黃良守、甲○○共同販賣海洛因犯行；況00000
00000號手機之持用人，於通話時亦僅稱是幫他人問乙○○
有無海洛因，並無從證明確有向乙○○購買毒品，故原判決僅依
上開與販賣毒品無直接關聯之事實，即遽認乙○○共同販賣毒品
，自嫌速斷，難昭信服。(三)、毒品危害防制條例第十九條第一項
固規定「犯第四條至第九條、第十二條、第十三條或第十四條第
一項、第二項之罪者，其供犯罪所用或因犯罪所得之財物，均沒
收之，如全部或一部不能沒收時，追徵其價額或以其財產抵償之
」。但共同正犯之犯罪所得為現款時，因係合併計算，且於全部
或一部不能沒收時，以其財產抵償之，為避免執行時發生重複沒
收、抵償之情形，故各共同正犯之間係採連帶沒收主義，於裁判
時僅諭知連帶沒收，不得就全體共同正犯之總所得，對各該共同
正犯分別重複諭知沒收。原判決就本件販賣毒品所得八千元及六
千元，未分別諭知由共同正犯「連帶」沒收，而僅諭知「沒收之
」，自有未合。(四)、檢察官於第一審辯論終結前，發見有應不起
訴或以不起訴為適當之情形者，得撤回起訴；撤回起訴，應提出
撤回書述理由，刑事訴訟法第二百六十九條定有明文。又裁判
上一罪，實質上一罪之單一性案件，既不許為一部之起訴，當然
不許為訴之一部撤回，若為一部撤回，法院依刑事訴訟法第二百
六十七條規定，仍可全部予以審判，此乃因一罪之一個刑罰權，
訴訟上無從分割，從而，此種案件若為一部撤回，既不生撤回之
效力，法院就該部分仍應予審判，否則，即有已受請求之事項未
予判決之違法。另刑事訴訟法並無如民事訴訟法「擴張或減縮應
受判決事項之聲明」之規定，如須追加起訴或撤回起訴，亦應分
別依刑事訴訟法第二百六十五條、第二百六十九條之規定為之，
不得於準備程序或審判期日以言詞為減縮起訴之犯罪事實之請求
代替撤回起訴，否則，其減縮之請求亦不生效力。本件檢察官起
訴之犯罪事實係上訴人二人與黃良守基於意圖營利之概括犯意聯
絡，共同連續販賣第一級毒品海洛因予楊和春、連勇智、黃國峰
、黃文佑、張景舜、王信義、梁博熙、林振鈴及綽號「阿忠」等
人，認上訴人等應成立修正前刑法第五十六條、毒品危害防制條
例第四條第一項之連續販賣第一級毒品罪。檢察官於九十六年一
月八日下午第一審審判期日固以言詞表示「減縮關於販賣海洛因
予林振鈴及綽號『阿忠』部分之犯罪事實」，依前開說明，其減
縮之請求並不生撤回起訴之效力（況就連續犯裁判上一罪之一部
起訴事實，亦不得撤回起訴），乃原審就該部分之起訴犯行，未
予審理、判決，顯有已受請求之事項未予判決之違法。上訴意旨
指摘原判決違法，尚非全無理由，應認有發回更審之原因。又原
判決理由欄乙不另為無罪諭知部分，基於審判不可分原則，應併
予發回。
據上論結，應依刑事訴訟法第三百九十七條、第四百零一條，判
決如主文。
中    華    民    國  九十七  年    四    月   十七   日
                      最高法院刑事第六庭
                          審判長法官  陳  正  庸
                                法官  賴  忠  星
                                法官  林  秀  夫
                                法官  宋      祺
                                法官  陳  祐  治
      本件正本證明與原本無異
                                      書  記  官
中    華    民    國  九十七  年    四    月  二十三  日
                                                      Ｍ


司法院資訊處製作；財團法人民間司法改革基金會備份。
